ACORDAO-COMPLETO-2357121

ACÓRDÃO 4309/2019 ATA 19/2019 - PRIMEIRA CÂMARA

VISTOS, relatados e discutidos estes autos em que se aprecia aposentadoria instituída no âmbito da Superintendência de Administração do Ministério da Fazenda no Estado do Ceará,
	ACORDAM os Ministros do Tribunal de Contas da União, reunidos em sessão da Primeira Câmara, diante das razões expostas pelo Relator, e com fundamento no art. 71, incisos III e IX, da Constituição Federal de 1988, c/c os arts. 1º, inciso V, 39, inciso II, e 45 da Lei 8.443/1992, com os arts. 260, §§ 1º e 5º, 261, caput e § 1º, e 262 do Regimento Interno/TCU, e ainda com o art. 6º, § 2º, da Resolução-TCU 206/2007, em:
	9.1. considerar legal a aposentadoria de Katia Braga Landim (XXX.294.903-XX) , concedendo o registro ao ato correspondente, com a ressalva de que não mais persistem pagamentos indevidos relativos à parcela judicial de 3,17%;
	9.2. determinar à Superintendência de Administração do Ministério da Fazenda no Estado do Ceará que acompanhe os Mandados de Segurança 35.410, 35.494, 35.498, 35.490 e 35.500 e, em caso de decisão desfavorável à entidade representativa da carreira da interessada, faça cessar o pagamento da parcela relativa ao bônus de eficiência e produtividade;
	9.3. dar ciência deste acórdão à interessada e à Superintendência Regional do Trabalho e Emprego no Estado do Ceará.

Apreciação de aposentadoria emitida no âmbito da Superintendência de Administração do Ministério da Fazenda no Estado do Ceará.

Primeira Câmara

3. Interessada: Katia Braga Landim (XXX.294.903-XX).

13.1. Ministros presentes: Benjamin Zymler (na Presidência), Bruno Dantas (Relator) e Vital do Rêgo.
13.2. Ministro-Substituto presente: Weder de Oliveira.

BRUNO DANTAS

Por retratar com propriedade as principais ocorrências havidas nos presentes autos, adoto como relatório a instrução lavrada no âmbito da Secretaria de Fiscalização de Pessoal (peça 25) :
“INTRODUÇÃO
1.	Trata-se de ato de concessão de aposentadoria de Katia Braga Landim, ex-servidora da Superintendência de Administração do Ministério da Fazenda no Estado do Ceará.
2.	O ato foi submetido, para fim de registro, à apreciação do Tribunal de Contas da União (TCU) , de acordo com o art. 71, inciso III, da Constituição Federal. O cadastramento e a disponibilização ao TCU ocorreram por intermédio do Sistema de Apreciação e Registro de Atos de Admissão e Concessões, na forma dos arts. 2º, caput e incisos I a VI, e 4º, caput, da Instrução Normativa - TCU 78/2018.
HISTÓRICO
3.	A servidora Kátia Braga Landim aposentou-se por invalidez, com proventos integrais, em 2/8/2005, no cargo de auditor fiscal da Receita Federal. 
4.	Esta Unidade Técnica, em instrução constante à peça 3, propôs a legalidade do ato de aposentadoria da ex-servidora. No entanto, o Ministério Público junto ao TCU em seu parecer opinou pela realização de diligência à Superintendência de Administração do Ministério da Fazenda no Ceará, a fim de que fosse esclarecido se o percentual de 3,17% fez parte da base de cálculo da média das remunerações de contribuição da interessada, e fosse demonstrado o procedimento e os índices utilizados para o reajuste da aposentadoria (peça 4) .
5.	O Exmo. Ministro-Relator Valmir Campelo acolheu a proposta preliminar do Ministério Público e determinou a restituição dos autos à Sefip, para realização da diligência (peça 5) . 
6.	Esta Secretaria, por meio do ofício 2538/2015-TCU/SEFIP, de 5/3/2015, diligenciou a Unidade Jurisdicionada (peça 6) . A Superintendência de Administração do Ministério da Fazenda no Estado do Ceará tomou ciência da diligência em 23/3/2015 (peça 8) . Em resposta, a Unidade Jurisdicionada encaminhou a documentão anexada à peça 9.
7.	Posteriormente, esta Secretaria realizou a oitiva da Sra. Kátia Braga Landim, por meio do ofício 6541/2017-TCU/Sefip, de 20/11/2017, para que se manifestasse sobre o recebimento da rubrica ‘Bônus de Eficiência’ (R$ 1.050,00) , situação em desacordo com a jurisprudência do TCU, haja vista a não incidência de contribuição previdenciária sobre aquele valor (Acórdão 2000/2017-TCU-Plenário, Ministro-Relator Benjamin Zymler, e Acórdão 2463/2017-TCU-Plenário, Ministro-Relator Benjamin Zymler) (peça 11) .
8.	A Sra. Kátia Braga Landim recebeu a oitiva em 27/11/2017 (peça 12) . A interessada, representada por sua curadora e por seus advogados, solicitou prorrogação do prazo para responder a oitiva e cópia integral do processo (peças 13 e 17) . A Sefip autorizou o pedido de cópia em 7/12/2017 (peça 14) . Em 12/12/2017, o representante legal da interessada informou que recebeu a cópia do processo (peça 20) . As alegações de defesa da interessada estão anexadas às peças 19 e 21.
Resposta à oitiva
9.	Em síntese, a Sra. Kátia Braga Landim, por intermédio de seus advogados, apresentou as seguintes alegações de defesa (peças 19 e 21) :
a) 	alega que o recebimento da rubrica ‘Bônus de Eficiência’ deve ser mantido, porque está em consonância com as Leis 13.464/2017 e 10.887/2004. O artigo 14, da Lei 13.464/2017, expressamente exclui o bônus de eficiência da base de cálculo da contribuição previdenciária, bem como o §1°, do artigo 4°, da Lei 10.887/2004, inclui o ‘Bônus de Eficiência’ como exceção à incidência da contribuição previdenciária;
b) 	os §§ 2° e 3°, do artigo 7º, da Lei 13.464/2017, confere aos aposentados e pensionistas indistintamente o direito à percepção em percentuais gradativos do ‘Bônus de Eficiência’. Assim, o pagamento da rubrica ‘Bônus de Eficiência’ decorre exclusivamente de expressa e inequívoca previsão legal, motivo pelo qual a manutenção dessa rubrica nos proventos da ex-servidora guardaria absoluta pertinência com o Princípio Constitucional da Legalidade;
c) 	alega que a opção legislativa pela não incidência da contribuição previdenciária sobre o Bônus está amparada no fato do Bônus de Eficiência e Produtividade ser custeado pelo Fundo Especial de Desenvolvimento e Aperfeiçoamento das Atividades de Fiscalização (FUNDAF) , o qual é constituído de receitas diversas oriundas de atividades próprias da Secretaria da Receita Federal (art. 15, da Lei 13.464/2017) . Por conseguinte, não se trata de despesa a ser efetivada pelo Tesouro Nacional e, assim, não tem relações com as verbas previdenciárias;
d) 	considera que não há violação ao caráter solidário e contributivo do regime próprio de previdência social (art. 40, caput, da CF) , tendo em vista que a sistemática de pagamento desse Bônus é distinta das parcelas remuneratórias sobre as quais incide a contribuição previdenciária, considerando que os valores a serem recebidos pelos inativos dependerão da apuração dos valores atuais que decorrerem da produtividade do órgão;
e) 	alega a Boa-fé no recebimento da rubrica ‘Bônus de Eficiência’; e
f) 	por fim, solicita a manutenção da rubrica ‘Bônus de Eficiência’ nos proventos da ex-servidora, em função do Princípio Constitucional da Legalidade.
EXAME TÉCNICO
Bônus de Eficiência
10.	A servidora Kátia Braga Landim passou a receber nos proventos rubrica relativa ao bônus de eficiência, atualmente, no valor de R$ 1.050,00 (peça 22) .
11.	O pagamento do ‘bônus de eficiência’, sem a devida incidência da correspondente contribuição previdenciária, nos termos Lei 13.464, de 2017, afronta a Constituição Federal de 1988, além de não observar a jurisprudência do Tribunal de Contas da União. Assim, a jurisprudência do TCU considerou indevida a parcela, haja vista a não incidência de contribuição previdenciária sobre aquele valor (Acórdão 2000/2017-TCU-Plenário, Ministro-Relator Benjamin Zymler, e Acórdão 2463/2017-TCU-Plenário, Ministro-Relator Benjamin Zymler) .
12.	No entanto, no Acórdão 631/2018-TCU-Plenário, Ministro-Relator André de Carvalho, o TCU deixou de fazer determinação visando a suspensão da rubrica bônus de eficiência nos proventos dos interessados, em função de decisão proferida pelo Ministro do STF Alexandre de Moraes no âmbito do MS 35.500 impetrado pela Associação Nacional dos Auditores Fiscais da Receita Federal do Brasil (Anfip) . Transcrevemos parte do relatório do Exmo. Ministro-Relator André Luís de Carvalho no âmbito do Acórdão 631/2018-TCU-Plenário:
‘9.	Por esse prisma, aliás, algumas decisões do TCU teriam determinado a suspensão do pagamento do ‘bônus de eficiência e produtividade’ previsto na Lei nº 13.464, de 2017, em homenagem ao art. 40, caput e §§ 1º, 3º, 4º e 18, da Constituição de 1988, a exemplo dos Acórdãos 128/2018, 113/2018 e 112/2018, do Plenário.
10.	Ocorre, todavia, que, no âmbito do aludido MS 35.500, o Ministro do STF Alexandre de Moraes proferiu a sua decisão, em 6/2/2018, na seguinte linha:
 ‘ (...) Diante do exposto, presentes o fumus boni iuris e o periculum in mora, DEFIRO O PEDIDO LIMINAR para suspender os efeitos do ato impugnado na TC Processo 021.009/2017-1, unicamente em relação aos substituídos pela impetrante e, consequentemente, determinar que o Tribunal de Contas da União, nos casos concretos submetidos à sua apreciação, se abstenha de afastar a incidência dos §§ 2º e 3º dos artigos 7º e 17 da Medida Provisória 765/2016, convertida na Lei 13.464/2017.’
 (...) 
12.	Entendo, portanto, que o TCU deve considerar legais os atos de aposentadoria em favor de Augusto Ribeiro Filho, Hamilton Luiz Cavalcante Gondim, João Júlio Leal Chaves, Manoel Paiva Alencar, Marisa Maria Bainha, Nancy Cleicy Maria da Silva e Sônia Maria Mattos, para lhes conceder o correspondente registro, deixando de prolatar, contudo, a suscitada determinação suspensiva, em respeito à recente decisão proferida pelo Ministro do STF Alexandre de Moraes no bojo do aludido MS 35.500.’  (grifei) 
13.	Situação idêntica ocorreu no Acórdão 2245/2018-TCU-Primeira Câmara, no qual o Exmo. Ministro-Relator Benjamin Zymler também deixou de determinar a suspensão do pagamento do bônus de eficiência, em razão de decisão proferida no Mandado de Segurança 35.498:
‘8.	Entretanto, o Sindicato Nacional dos Auditores Fiscais do Trabalho (Sinait) obteve, em 6/2/2018, junto ao Supremo Tribunal Federal (STF) , decisão liminar determinando a esta Corte de Contas que, ‘em relação aos substituídos pelo impetrante, (...) , nos casos concretos submetidos à sua apreciação, se abstenha de afastar a incidência dos §§ 2º e 3º dos artigos 7º e 17 da Medida Provisória 765/2016, convertida na Lei 13.464/2017’ (Mandado de Segurança 35.498, rel. Min. Alexandre de Moraes) .
9.	Assim, a exclusão da vantagem dos proventos dos inativos, propugnada pela Sefip, deve ser condicionada à eventual desconstituição da medida liminar concedida pelo STF.’ (grifei) 
14.	As liminares foram obtidas nos MS: 35.490, 35.494 e 35.500 (Auditores da RFB) ; 35.410 (Analistas da RFB) ; e 35.498 (Auditores do MT) . Assim, em que pese ser irregular o pagamento do bônus de eficiência, conforme consta nos Acórdão 631/2018-TCU-Plenário e 2245/2018-TCU-1ª Câmara, deverá ser aguardada a decisão do STF sobre o assunto.
15.	Logo, não é possível determinação de sustação dos pagamentos do bônus até eventual derrubada das liminares, bem como o julgamento do mérito favorável à União.
16.	Nesse diapasão, cabe proposta de sobrestamento do presente processo até deliberação definitiva do STF quanto aos MS supracitados.
Fundamento legal da aposentadoria e percentual de 3,17%
17.	Inicialmente, a servidora aposentou-se por invalidez, com proventos integrais, em 2/8/2005, com base no artigo 40, § 1º, inciso I, da Constituição Federal de 1988 com redação dada pela Emenda Constitucional 41/2003. Assim, o cálculo dos proventos era pela média das remunerações.
18.	No entanto, a Emenda Constitucional 70/2012 estabeleceu o seguinte:
‘Art. 1º A Emenda Constitucional nº 41, de 19 de dezembro de 2003, passa a vigorar acrescida do seguinte art. 6º-A:
‘Art. 6º-A. O servidor da União, dos Estados, do Distrito Federal e dos Municípios, incluídas suas autarquias e fundações, que tenha ingressado no serviço público até a data de publicação desta Emenda Constitucional e que tenha se aposentado ou venha a se aposentar por invalidez permanente, com fundamento no inciso I do § 1º do art. 40 da Constituição Federal, tem direito a proventos de aposentadoria calculados com base na remuneração do cargo efetivo em que se der a aposentadoria, na forma da lei, não sendo aplicáveis as disposições constantes dos §§ 3º, 8º e 17 do art. 40 da Constituição Federal. 
Parágrafo único. Aplica-se ao valor dos proventos de aposentadorias concedidas com base no caput o disposto no art. 7º desta Emenda Constitucional, observando-se igual critério de revisão às pensões derivadas dos proventos desses servidores.’’ (grifo nosso) .
19.	A servidora Kátia Braga Landim ingressou no serviço público em 10/8/1982, portanto, antes da publicação da Emenda Constitucional 41/2003 (peça 22) . A servidora atende aos requisitos para a aposentadoria com base na Emenda Constitucional 70/2012. Desta forma, a Unidade Jurisdicionada acertou o cálculo dos proventos, que passaram a ser com base na remuneração do cargo efetivo, encaminhando o ato de alteração da aposentadoria, que se encontra ainda no Controle Interno aguardando parecer (peças 22 e 23) .
20.	Assim, eventual irregularidade existente no valor da atualização dos proventos calculados pela média das remunerações foi sanada. Ademais, atualmente, o percentual de 3,17% não integra os proventos recebidos pela servidora (peça 22) , estando sanada também esta ilegalidade. 
Princípio da Boa-fé 
21.	A Unidade Jurisdicionada efetuou a incorporação da rubrica ‘Bônus de Eficiência’ aos proventos da interessada, não havendo nos autos elementos que indiquem a má-fé por parte da interessada, quanto às ilegalidades listadas, podendo ser aplicada a Súmula TCU 106.
CONCLUSÃO
22.	Em razão do exposto e tendo em vista as análises realizadas no ato de concessão de aposentadoria de Katia Braga Landim, verifica-se que, com a Emenda Constitucional 70/2012, os proventos da servidora passaram a ser pagos com base na remuneração do cargo efetivo, e não existe mais nos proventos rubrica referente ao percentual de 3,17%.
23.	O pagamento de bônus de eficiência tem seu pagamento garantido temporariamente pelos MS 35.490, 35.494 e 35.500 (Auditores da RFB) . Assim, propõe-se que o presente processo permaneça sobrestado até deliberação definitiva do STF a esse respeito. 
PROPOSTA DE ENCAMINHAMENTO
24.	Ante o exposto, e de conformidade com o preceituado no artigo 157 do Regimento Interno do TCU, propõe-se o sobrestamento do presente processo até deliberação definitiva do Supremo Tribunal Federal em relação aos MS 35.490, 35.494 e 35.500 (Auditores da RFB) .”
2.	O Ministério Público de Contas, representado nestes autos pelo Procurador Rodrigo Medeiros de Lima, manifestou-se de acordo com a proposta formulada pela secretaria especializada (peça 27) .
	É o relatório.

Mila Landim Dumaresq (614.476.253-15), Bruno de Sousa Coelho (OAB/CE 30.725) e outros, representando Katia Braga Landim.

Procuradora-Geral Cristina Machado da Costa e Silva.

aposentadoria. pagamento de rubrica relativa ao bônus de eficiência e produtividade implementado pela Lei 13.464/2017. vantagem que não se insere na base de cálculo da contribuição previdenciária. impossibilidade de carreamento da parcela aos proventos de aposentadoria e pensão. irregularidade não constante do ato. decisão liminar exarada pelo supremo tribunal federal. impossibilidade de determinação para exclusão da vantagem. legalidade e registro, com ressalva. considerações. ciência.

APOSENTADORIA (APOS)

Secretaria de Fiscalização de Pessoal (Sefip).

Cuidam os autos de aposentadoria no âmbito da Superintendência de Administração do Ministério da Fazenda no Estado do Ceará em favor de Katia Braga Landim.
2.	Conforme consta do relatório precedente, a Sefip, com o apoio do Parquet especializado, identificou parcela relativa ao bônus de eficiência e produtividade nos proventos da interessada, inserida em seu contracheque por força da Lei 13.464/2017. No entanto, considerando que referida vantagem se encontra protegida por decisões liminares expedidas no âmbito do Supremo Tribunal Federal, o encaminhamento sugerido é pelo sobrestamento do presente feito até deliberação definitiva do STF.
3.	Preliminarmente, registro que, diante da perspectiva de apreciação pela ilegalidade do ato e tendo em vista que ele foi disponibilizado ao TCU há mais de cinco anos, foi oferecida a oportunidade prévia de uso das garantias da ampla defesa e do contraditório, nos termos preconizados no Acórdão 587/2011-TCU-Plenário. Assim, a secretaria especializada realizou o chamamento da interessada para que se manifestasse sobre a falha detectada.
4.	No mérito, muito embora a secretaria especializada tenha sido precisa ao analisar a questão atinente ao bônus de eficiência e produtividade, creio que o estágio dos autos permite a imediata apreciação do ato, sem necessidade de sobrestamento, conforme as seguintes considerações.
5.	Sobre o bônus de eficiência e produtividade, o TCU tem recorrentemente entendido que a referida vantagem não pode integrar os proventos de inatividade ou de pensão civil, por tratar-se de parcela remuneratória de natureza pro labore faciendo, expressamente excluída da base de cálculo da contribuição previdenciária. Aliás, por sua clareza e precisão, colaciono trecho do voto condutor do Acórdão 1505/2018-TCU-Plenário, de relatoria do Ministro Benjamin Zymler, que assim enfrentou o tema:
“10. O Bônus de Eficiência e Produtividade, a toda evidência, constitui vantagem remuneratória de caráter pro labore faciendo. Na realidade, sua natureza é a mesma das gratificações de desempenho previstas na estrutura de retribuição de diversas carreiras do funcionalismo, pagas em virtude do efetivo exercício de determinada atividade e segundo os resultados apresentados pelo servidor.
11. Aliás, fosse verba de caráter indenizatório, como querem os recorrentes, nem sequer se cogitaria seu pagamento na inatividade (v. art. 49, § 1º, da Lei 8.112/1990) , porquanto as indenizações, conceitualmente, constituem mero ressarcimento por gastos realizados no exercício de função pública.
12. As gratificações de desempenho, por outro lado, podem, a exemplo do ‘bônus’, ser levadas para a inatividade (v. art. 49, § 2º, da Lei 8.112/1990) , desde que haja, na legislação de regência, expressa previsão nesse sentido (e.g. RE 691529-AgR, do Supremo Tribunal Federal, e REsp 1.360.788, do Superior Tribunal de Justiça) .
13. Assim, concretamente, o que distingue o Bônus de Eficiência previsto na Lei 13.464/2017 e as gratificações de desempenho previstas em inúmeras outras leis é que aquele não sofre, em nenhuma medida, a incidência de contribuição previdenciária, circunstância que lhe retira, por força da Constituição, a possibilidade de ser carreado para a inatividade.”
6.	Nesse sentido, o TCU tem firmado que o pagamento de parcela destacada que não é alcançada pelo regime previdenciário não se coaduna com o caráter essencialmente contributivo desse sistema, intelecção que tem orientado diversas deliberações deste Tribunal no sentido de determinar a exclusão da vantagem em comento dos contracheques de servidores aposentados e de pensionistas, (e.g. Acórdãos 2.463/2017, 2.879/2017, 2.880/2017, 2.881/2017, 2.882/2017, 2.883/2017, 2.884/2017, 2.885/2017, 2.886/2017, 2.887/2017, 2.888/2017 e 2.889/2017, todos do Plenário) . Para exemplificar essa compreensão, colaciono o seguinte excerto do voto condutor do Acórdão 2879/2017-TCU-Plenário, de relatoria do nobre Ministro Benjamin Zymler:
“6.	 Atendo-me, pois, ao mérito, não vejo como admitir o pagamento a inativos e pensionistas do Bônus de Eficiência e Produtividade, ainda que tal pagamento encontre previsão em dispositivos da Lei 13.464/2017, porquanto essa mesma Lei exclui a vantagem da base de cálculo da contribuição previdenciária dos segurados:
‘Art. 17.  Os ocupantes do cargo de Auditor-Fiscal do Trabalho terão direito ao valor individual do Bônus de Eficiência e Produtividade na Atividade de Auditoria-Fiscal do Trabalho por servidor, na proporção de 1 (um inteiro) .
............................................................................................................................................
§ 2o  Os aposentados receberão o Bônus de Eficiência e Produtividade na Atividade de Auditoria-Fiscal do Trabalho correspondente ao período em inatividade (...) .. 
§ 3o  Os pensionistas farão jus ao Bônus de Eficiência e Produtividade na Atividade de Auditoria-Fiscal do Trabalho (...) . 
............................................................................................................................................
Art. 24.  O valor do Bônus de Eficiência e Produtividade na Atividade de Auditoria-Fiscal do Trabalho não integrará o vencimento básico, não servirá de base de cálculo para adicionais, gratificações ou qualquer outra vantagem pecuniária e não constituirá base de cálculo de contribuição previdenciária.’
7.	Com efeito, o pagamento a inativos e pensionistas – inclusive aqueles sem paridade – de vantagem remuneratória de natureza pro labore faciendo expressamente excluída da base de cálculo da contribuição previdenciária ofende diversos dispositivos inseridos no art. 40 da Constituição Federal, como segue:
‘Art. 40. Aos servidores titulares de cargos efetivos da União, dos Estados, do Distrito Federal e dos Municípios, incluídas suas autarquias e fundações, é assegurado regime de previdência de caráter contributivo e solidário, mediante contribuição do respectivo ente público, dos servidores ativos e inativos e dos pensionistas, observados critérios que preservem o equilíbrio financeiro e atuarial e o disposto neste artigo. 
§ 1º Os servidores abrangidos pelo regime de previdência de que trata este artigo serão aposentados, calculados os seus proventos a partir dos valores fixados na forma dos §§ 3º e 17: 
............................................................................................................................................
§ 3º Para o cálculo dos proventos de aposentadoria, por ocasião da sua concessão, serão consideradas as remunerações utilizadas como base para as contribuições do servidor aos regimes de previdência de que tratam este artigo e o art. 201, na forma da lei.
§ 4º É vedada a adoção de requisitos e critérios diferenciados para a concessão de aposentadoria aos abrangidos pelo regime de que trata este artigo, ressalvados, nos termos definidos em leis complementares, os casos de servidores: 
I - portadores de deficiência; 
II - que exerçam atividades de risco; 
III - cujas atividades sejam exercidas sob condições especiais que prejudiquem a saúde ou a integridade física.         
............................................................................................................................................
§ 12. Além do disposto neste artigo, o regime de previdência dos servidores públicos titulares de cargo efetivo observará, no que couber, os requisitos e critérios fixados para o regime geral de previdência social.
............................................................................................................................................
§ 18. Incidirá contribuição sobre os proventos de aposentadorias e pensões concedidas pelo regime de que trata este artigo que superem o limite máximo estabelecido para os benefícios do regime geral de previdência social de que trata o art. 201, com percentual igual ao estabelecido para os servidores titulares de cargos efetivos.’
8.	No ponto, a jurisprudência do TCU é bem ilustrada pelo Acórdão 1286/2008-TCU-Plenário, vazado nos seguintes termos:
‘9.2.1 no regime contributivo previdenciário constitucional é vedado ao servidor público carrear para os proventos da aposentadoria ou para a pensão por ele instituída parcela da remuneração sobre a qual não incidiu desconto previdenciário’.
9.	Aliás, sobre a essencialidade do caráter contributivo do sistema previdenciário do funcionalismo e, mais particularmente, a relevância do imperativo constitucional de preservação de seu equilíbrio financeiro e atuarial, soam oportunas as considerações da Sefip:
‘12. O regime próprio de previdência social (RPPS) , que é objeto da presente análise, é de natureza pública, filiação obrigatória, repartição simples, benefício definido, caráter contributivo e solidário, mediante contribuição do respectivo ente público, dos servidores ativos e inativos e dos pensionistas, observados critérios que preservem o equilíbrio financeiro e atuarial.
13. A previdência dos servidores públicos efetivos encontra amparo no art. 40 da Constituição Federal. (...) 
14. As reformas no Sistema de Previdência Social do Brasil, introduzidas pelas Emendas Constitucionais 20/1998 e 41/2003, promoveram diversas alterações no texto constitucional e na estrutura previdenciária brasileira. (...) Essas reformas previdenciárias tiverem como objetivo o equilíbrio financeiro e atuarial do sistema.
15. O Princípio do Equilíbrio Financeiro e Atuarial, introduzido pela primeira reforma (EC 20/1998) , veio dar segurança ao sistema e corrigir distorções promovidas por legislações anteriores que não se preocupavam com as obrigações que os direitos concedidos geravam para toda a sociedade brasileira.
16. Com a instituição do Princípio do Equilíbrio Financeiro e Atuarial, uma nova fase da Previdência Social foi inaugurada, trazendo a necessidade de uma legislação que considere a necessidade de sustentabilidade financeira do sistema e que permita a concessão de benefícios com uma estreita relação com os valores contribuídos.
............................................................................................................................................
20. O Princípio do Equilíbrio Financeiro e Atuarial, assim, se constitui como um princípio que busca o equilíbrio das contas da previdência social, sob o aspecto financeiro e atuarial, global e individual. É um princípio que busca garantir a manutenção do sistema previdenciário, fazendo com que os benefícios devidos por lei sejam satisfeitos no presente e no futuro. (...) 
21. A importância desse princípio fica evidente com a sua inserção no texto constitucional, colocando-o como princípio constitucional. Isso mostra a preocupação do detentor do poder constituinte de reforma, o legislador federal, com o equilíbrio econômico da previdência social. E não é para menos essa preocupação, pois, dada a importância da previdência social na sociedade, nada mais legítimo do que a preocupação de manter um sistema que seja sustentável e duradouro, sem riscos de quebra ou que a sociedade tenha que arcar com custos elevados que, em vez de ter um caráter social, acabam promovendo a desigualdade de renda no Brasil.
22. O motivo desse primado ter sido guinado à altura constitucional é sua absoluta imperiosidade no contexto do ordenamento. Sem seu perfilhamento, dificilmente o administrador público ou o particular lograrão a intenção inicial a que se propuseram, vale dizer a segurança da ordem previdenciária.
23.  O princípio foi inserido no texto da Lei Maior como mandamento a ser perseguido pelo legislador ordinário e acompanhado de perto pelo organizador da Previdência Social. Não se trata de abstração especulativa ou construção doutrinária; é comando dispositivo invocável em face de medidas que atentem contra sua determinação. Se ignorado pelo administrador ou legislador ordinário, vale dizer, pelo aplicador da regra previdenciária, a providência tomada reveste-se da classificação jurídica de inconstitucionalidade, sobrevindo os consectários inerentes.’” (destaques do original) 
7.	Como se pode observar, a compreensão do TCU sobre esse tema proclama que o pagamento do bônus de eficiência previsto na Lei 13.464/2017 a servidores inativos e pensionistas seria incompatível com diversos dispositivos constitucionais, a saber, art. 40, caput e §§ 1º, 3º, 4º e 18, da Carta Magna.
8.	Além disso, em relação ao argumento de que a incidência de contribuição previdenciária sobre o bônus seria prejudicial à União, pois implicaria percentual a ser recolhido pelo ente estatal e ampliaria os gastos públicos, o TCU já enfrentou essa alegação em outras oportunidades, a exemplo do Acórdão 10518/2017-TCU-Primeira Câmara. Permito-me repisar as oportunas ponderações feitas pelo Ministro Benjamin Zymler naquela oportunidade:
“12. Quanto ao suposto dano que a eventual instituição de contribuição previdenciária sobre o Bônus causaria, em face da contribuição patronal (alínea ‘c’, acima) , o argumento, com a devida vênia, é desarrazoado, mormente à luz da realidade das contas públicas nacionais. Fosse como quer a AGU, diga-se de passagem, melhor seria não cobrar contribuição nenhuma, de nenhum servidor público.
13.	 De fato, consideradas apenas suas fontes próprias de financiamento – a saber, as contribuições dos servidores e a chamada contribuição patronal –, o RPPS é altamente deficitário. A situação obriga o direcionamento, para custeio dos benefícios de inativos e pensionistas do setor público, de expressivo volume de receitas arrecadadas de outras fontes.
14.	 Ora, nesse cenário, a inclusão do Bônus nos proventos sem a respectiva contribuição previdenciária obviamente amplia a necessidade de aporte, para o sistema, de recursos adicionais do Tesouro, que, para além de sua contribuição patronal, vê-se obrigado a cobrir o que seria a parcela de esforço exigível dos próprios segurados. Aqui, não é demais enfatizar que o custo previdenciário da vantagem, havido com os seus mais de 32.000 beneficiários atuais (18.668 aposentados e 13.409 pensionistas das carreiras de Auditoria-Fiscal do Trabalho e Auditoria Tributária e Aduaneira) , é da ordem de R$ 477 milhões ao ano, custo esse integralmente assumido pelo erário ante a prescrição inserta na parte final dos arts. 14 e 24 da Lei 13.464/2017.”
9.	Nessas ocasiões, esta Corte de Contas tem procedido ao exame incidental de inconstitucionalidade da Lei 13.464/2017, afastando sua aplicação em cada caso concreto analisado a fim de determinar ao órgão de origem que exclua a vantagem impugnada. A propósito, em relação à aptidão do TCU para exercer o controle difuso de constitucionalidade, importa salientar que o Supremo Tribunal Federal, nos termos de sua Súmula 347, assentou que “o Tribunal de Contas da União, no exercício de suas atribuições, pode apreciar a constitucionalidade de leis e de atos do poder público”, entendimento que esta Casa tem univocamente adotado quando o caso concreto o requer (e.g. Acórdãos 244/2010, 1.181/2010 e 945/2013, todos do Plenário) .
10.	Convém destacar, ainda, o parágrafo único do art. 949 do NCPC, de aplicação subsidiária no TCU, que dispõe que “Os órgãos fracionários dos tribunais não submeterão ao plenário ou ao órgão especial a arguição de inconstitucionalidade quando já houver pronunciamento destes ou do plenário do Supremo Tribunal Federal sobre a questão”. Com efeito, a questão do pagamento do Bônus de Eficiência e Produtividade já foi objeto de deliberação pelo Plenário deste Tribunal em outras oportunidades, a exemplo do Acórdão 2463/2017-TCU-Plenário, de modo que, nos termos do sobredito dispositivo, a questão pode ser avaliada por esta Câmara.
11.	Ocorre que, não obstante o TCU tenha assentado a irregularidade do pagamento do bônus de eficiência e produtividade a aposentados e pensionistas, tal questão foi levada ao descortino do Supremo Tribunal Federal por diversas entidades representativas de servidores públicos. Refiro-me aos Mandados de Segurança 35.410, 35.494, 35.498, 35.490 e 35.500, ocasiões em que o Ministro Alexandre de Moraes deferiu pedido liminar “para suspender os efeitos do ato impugnado na TC Processo 021.009/2017-1, unicamente, em relação aos substituídos pelo impetrante e, consequentemente, determinar que o Tribunal de Contas da União, nos casos concretos submetidos a sua apreciação, se abstenha afastar a incidência dos os §§ 2º e 3º dos artigos 7º e 17 da Medida Provisória 765/2016, convertida na Lei 13.464/2017”.
12.	Nesse cenário, o TCU encontra-se impedido de determinar a imediata exclusão da parcela relativa ao bônus de eficiência e produtividade dos proventos da interessada. Por conseguinte, impõe-se condicionar a determinação de exclusão da parcela a eventual desconstituição das sobreditas liminares emitidas no âmbito do STF.
13.	Por fim, convém destacar que a única inconsistência presente no ato em exame é a presença de parcela relativa ao índice de 3,17%, que há muito deixou de integrar os proventos da interessada. Já a parcela relativa ao bônus de eficiência e produtividade foi inserida no contracheque da interessada após a edição do ato pelo órgão de origem, circunstância que atrai a disciplina do art. 6º, § 2º, da Resolução-TCU 206/2007, segundo o qual será considerado legal o ato que, apesar de ensejar pagamentos irregulares, não apresente a irregularidade em sua versão submetida ao exame do Tribunal. Portanto, a concessão pode ser considerada legal e obter o registro, com a ressalva de que não mais persistem pagamentos indevidos relativos ao índice de 3,17% e sem prejuízo da adoção de medidas visando a correção da impropriedade relativa ao pagamento do bônus de eficiência e produtividade.
	Em face do exposto, voto por que o Tribunal adote a deliberação que ora submeto à apreciação deste colegiado.
TCU, Sala das Sessões Ministro Luciano Brandão Alves de Souza, em 11 de junho de 2019.
Ministro BRUNO DANTAS
Relator